ACORDAO-COMPLETO-2411820

ACÓRDÃO 8722/2020 ATA 28/2020 - PRIMEIRA CÂMARA

VISTOS, relatados e discutidos estes autos de recurso de reconsideração interposto contra o Acórdão 4315/2019-TCU-Primeira Câmara,
ACORDAM os Ministros do Tribunal de Contas da União, reunidos em sessão da Primeira Câmara, ante as razões expostas pelo Relator, em:
9.1. nos termos dos arts. 32, inciso I, e 33 da Lei 8.443/1992, conhecer do presente recurso de reconsideração para, no mérito, negar-lhe provimento; 
9.2. dar ciência deste acórdão ao recorrente e à Procuradoria da República no Estado do Rio Grande do Norte.

Recurso de reconsideração interposto contra acórdão que julgou as contas do recorrente irregulares e condenou-lhe ao pagamento de débito e de multa, em razão de falhas na prestação de contas de recursos repassados mediante termo de compromisso cujo objeto era a execução de sistema de abastecimento de água no município de Caraúbas/RN.

Primeira Câmara

Prefeitura Municipal de Caraúbas - RN.

3. Interessados/Responsáveis/Recorrentes:
3.1. Interessado: Fundação Nacional de Saúde (26.989.350/0001-16)
3.2. Responsável: Ademar Ferreira da Silva (XXX.929.024-XX)
3.3. Recorrente: Ademar Ferreira da Silva (XXX.929.024-XX).

13.1. Ministros presentes: Walton Alencar Rodrigues (Presidente), Benjamin Zymler (Relator), Bruno Dantas e Vital do Rêgo.
13.2. Ministro-Substituto presente: Weder de Oliveira.

ACORDAO-COMPLETO-2516261

Acórdão de Relação 18747/2021 - Primeira Câmara

Acórdão de Relação

BENJAMIN ZYMLER

Ministro Vital do Rêgo.

Trata-se de recurso de reconsideração interposto pelo sr. Ademar Ferreira da Silva, ex-prefeito do município de Caraúbas/RN (gestões 2009-2012 e 2013-2016) , contra o Acórdão 4315/2019-TCU-Primeira Câmara, proferido em tomada de contas especial.
2.	A tomada de conta especial foi instaurada em razão da não aprovação das contas do Termo de Compromisso TC/PAC 490/2009, celebrado entre o Ministério da Saúde e o mencionado município (peça 1, p. 39) .
3.	O termo de compromisso, no valor de R$ 768.296,18, dos quais R$ 168.296,19 corresponderiam à contrapartida do município, teve por objeto a execução de sistema de abastecimento de água no município de Caraúbas/RN, com vigência de 31/12/2009 a 16/10/2014 e prazo para apresentação da prestação de contas até 15/12/2014 (peça 1, p. 185) .
4.	De forma mais específica, foi prevista a execução das seguintes ações principais (peça 1, p. 125) :
	Item
	Unidade de medida
	Quantidade

	Adutora de água bruta
	metro
	50

	Adutora de água tratada
	metro
	3.175

	Estação de tratamento e elevatória
	unidade
	1

	Rede de distribuição
	metro
	10.652

5.	Foi repassada ao município a quantia de R$ 419.999,96 (peça 4, p. 1) .
6.	Mediante o acórdão impugnado, o recorrente teve suas contas julgadas irregulares, foi condenado em débito pela quantia aproximada de R$ 327.942,08 (houve a devolução de parte dos recursos repassados) e sofreu a pena de multa prevista no art. 57 da Lei 8.443/1992, no valor de R$ 35.000,00.
7.	Os fundamentos desse acórdão foram assim descritos em seu voto condutor (peça 32) :
"a Funasa, por meio do Parecer Técnico 230/2014 (peça 23, p. 17-21) , apontou a existência de irregularidades na obra, como diferenças entre o executado e o previsto no projeto aprovado, a exemplo da profundidade das valas, diâmetro da tubulação adutora, dentre outras. Inobstante isso, o responsável não adotou as medidas saneadoras solicitadas, quer de forma administrativa, quer acionando judicialmente a empresa executora para a realização dos reparos pertinentes. ...
Não há nos autos documentação fiscal que ateste que a obra foi executada com os recursos transferidos, tais como notas de empenho, recibos, notas fiscais, extratos bancários, dentre outros. Não foram apresentados, também, os documentos relativos à licitação realizada e à contratação da empresa executora da obra. ...
não se vislumbra a possibilidade de aproveitamento do que foi executado para conclusão posterior do objeto avençado, não podendo ser extraídos, daquilo que foi executado, quaisquer dos benefícios almejados originalmente. A execução parcial se deu fora das especificações contidas no plano de trabalho e as irregularidades apontadas pela Funasa não foram saneadas pelo responsável." (grifou-se) . 
8.	Depois de propor o conhecimento do recurso, a Secretaria de Recursos assim se manifestou quanto ao mérito: 
"Delimitação do recurso
	No recurso (peça 47) , será necessário verificar, em síntese, se: 
	a) houve regularidade na aplicação dos recursos federais recebidos; e
	b) as ausências de dolo, má-fé, enriquecimento ilícito, danos ao erário e ato de improbidade administrativa permitem descaracterizar a condenação sofrida.
Da análise dos argumentos de boa e regular aplicação dos recursos federais recebidos
Afirmando ter aplicado os recursos federais de forma legal e regular, reiterando os documentos já acostados aos autos, sem apresentar novo conjunto de documentação comprobatória, o recorrente sustenta que não foi comprovado que ele utilizou indevidamente os recursos federais recebidos (peça 47, p. 2-5) .
Alega que as obras foram realizadas parcialmente pela empresa EJF Empreendimentos e Serviços LTDA., não tendo sido concluídas em razão da necessidade de readequação das obras, o que impediu a efetivação da prestação de contas final. Acrescenta que, inclusive, o valor residual não utilizado e constante da conta corrente do termo de compromisso foi abatido do débito imputado pelo TCU. Afirma que o valor pago à empresa foi proporcional ao serviço executado, portanto não havendo dano ao Erário. Assevera que a Funasa estava a par da necessidade de readequação do projeto e dos esforços do município para implementá-la. Informa, ainda, que a obra não foi concluída porque a empresa se negou a terminá-la, além de solicitar a rescisão do contrato. 
Nesse contexto, pede o julgamento pela regularidade de suas contas.
Análise
Preliminarmente, cabe rememorar o histórico do ajuste em análise, conforme enxertos extraídos da instrução de mérito da Unidade Técnica (peça 14) .
2. O Termo de Compromisso TC/PAC 490/2009 (Siafi 658.481) , assinado em 31/12/2009 (peça 1, p. 45) , com vigência de 31/12/2009 a 16/10/2014 e prazo para apresentação da prestação de contas até 15/12/2014 (peça 1, p. 185) , teve por objeto a execução da ação de sistema de abastecimento de água (peça 1, p. 39) , em conformidade com o Plano de Trabalho (peça 1, p. 71-77) integrado pelo 3º Termo Aditivo (peça 1, p .87-91) . 
3. Conforme disposto no Anexo V do Plano de Trabalho integrado pelo 3º Termo Aditivo, foram previstos R$ 768.296,18 para a execução do objeto, dos quais R$ 599.999,99 seriam repassados pelo concedente e R$ 168.296,19 corresponderiam à contrapartida do município (peça 1, p. 71-77) 
4. Contudo, do total previsto, a Funasa repassou, efetivamente, a quantia de R$ 419.999,96 [...]
5. Durante a execução do ajuste, a Funasa realizou duas visitas ao empreendimento, relatadas no Relatório 2 de Avaliação de Andamento, aprovado em 14/10/2013, que consignou a execução de 46,7% do objeto (peça 1, p. 99-113) , e no Relatório 3 de Visita Técnica, de 11/12/2013, que apontou a execução física da obra no percentual de 47,2% (peça 1, p. 125-129) .
6. Por meio do Ofício 814/2014-PMC/AT, de 8/10/2014, o município convenente solicitou prorrogação da vigência do ajuste, cujo pedido foi negado pela Funasa, conforme Ofício Suest/RN 1963/14 (peça 1, p. 147-151) .
7. Expirada a vigência do ajuste e o prazo fixado para prestação de contas, o responsável quedou-se inerte, embora regularmente notificado pelos Ofícios Suest/RN 1963/14, de 3/11/2014, recebido em 7/11/2014 (peça 1, p. 147-51) , 3050/2014, de 16/12/2014, recebido em 22/12/2014 (peça 1, p. 153-157) e 666/15, de 26/5/2015, recebido em 29/5/2015 (peça 1, p. 163-171) .
Conforme parecer técnico da Funasa (peça 23, p. 17-21) , não houve regularização das pendências detectadas, permanecendo, assim, as inúmeras irregularidades apontadas.
Dessa maneira, houve citação (peça 20) ao ex-prefeito, nos seguintes termos:
[...]
2. O débito é decorrente da não comprovação da boa e regular aplicação dos recursos federais recebidos, em face da omissão no dever de prestar contas dos valores transferidos por força do Termo de Compromisso TC/PAC 490/2009 (Siafi 658.481) , celebrado entre a Fundação Nacional de Saúde e o município de Caraúbas - RN, em descumprimento ao disposto no art. 70, parágrafo único, da Constituição Federal e na cláusula quarta do ajuste.
[...]
Após regular citação (peça 21) , o ex-prefeito apresentou suas alegações de defesa (peça 22) . Tendo em vista a consideração de ausência de comprovação de despesas, por meio do Acórdão 4315/2019-TCU-Primeira Câmara (peça 31) , foram julgadas irregulares as contas do Sr. Ademar Ferreira da Silva.
Agora, na oportunidade de suas razões recursais, em sede de recurso de reconsideração, além da apresentação de defesa genérica, não houve a apresentação de nenhum documento comprobatório novo. Isto é, o ex-prefeito praticamente repetiu os argumentos apresentado em sede de alegações de defesa (peça 22) em seu recurso de reconsideração e não trouxe documentos contemporâneos.
No mérito da questão, ou seja, a respeito da regularidade de suas contas, o ex-prefeito alegou que houve a execução parcial do objeto e o respectivo pagamento proporcional, que podem ser atestadas tanto pelos pareceres parciais da Funasa quanto pelas fotografias já acostadas nos autos.
Contudo, cabe frisar que as principais pendências que levaram ao julgamento pela irregularidade das contas permanecem: ausência de documentos que atestam a licitação e a contratação da empresa para a execução da obra e respectiva documentação fiscal comprobatória da despesa; e imprestabilidade da parcela executada.
Cabe ressaltar que, em direito financeiro, incumbe ao ordenador de despesas provar que não é responsável pelas infrações, que lhe são imputadas, às leis e aos regulamentos na aplicação do dinheiro público. Inclusive, quanto aos relatórios fotográficos citados como provas da regularidade dos gastos, são considerados com valor probatório restrito, por não provarem, por si só, o nexo causal entre o objeto e os recursos federais repassados. Nessa perspectiva:
Declarações e fotografias não têm pleno valor probatório, sobretudo quando desacompanhadas de documentos capazes de estabelecer o nexo causal entre os recursos recebidos da União e as despesas incorridas na execução do objeto do convênio. (Acórdão 6180/2019-TCU-Segunda Câmara, relator Ministro Augusto Nardes) 
O ordenador de despesa tem o ônus de demonstrar a regular aplicação dos recursos públicos, presumindo-se sua responsabilidade por irregularidade material ou formal na liquidação da despesa, salvo se ele conseguir justificar que a irregularidade foi praticada exclusivamente por subordinado que exorbitou das ordens recebidas. (Acórdão 337/2019-TCU-Plenário, relator Ministro Augusto Nardes) 
Fotografias não são meio de prova suficiente para comprovar a regularidade da aplicação de recursos públicos transferidos, pois, no máximo, podem comprovar a existência do objeto conveniado, mas não são capazes de demonstrar, efetivamente, o nexo entre os recursos federais e as despesas efetuadas. (Acórdão 2986/2016-TCU-Primeira Câmara, relator Ministro Bruno Dantas) 
O ordenador de despesa tem o ônus de demonstrar a regular aplicação dos recursos públicos, presumindo-se sua responsabilidade por irregularidade material ou formal na liquidação da despesa, salvo se ele conseguir justificar que a irregularidade foi praticada exclusivamente por subordinado que exorbitou das ordens recebidas. (Acórdão 7575/2015-TCU-Primeira Câmara, relator Ministro Benjamin Zymler) 
É obrigação do ordenador de despesa ressarcir o erário dos prejuízos a que tenha dado causa por ação ou omissão no cumprimento da lei ou das normas do direito financeiro. É responsabilidade pessoal do gestor a comprovação do bom e regular emprego dos valores públicos que, nessa condição, tenha recebido, cabendo-lhe, em consequência, o ônus da prova. (Acórdão 1194/2009-TCU-Primeira Câmara, relator Ministro Valmir Campelo) 
Fotos e declarações possuem restrito valor probatório, não constituindo, por si só, prova suficiente do estabelecimento de vínculo entre a execução do objeto e os recursos transferidos com a finalidade específica. (Acórdão 1624/2008-TCU-Segunda Câmara, relator Ministro Raimundo Carreiro) 
Relativamente a impossibilidade de aproveitamento da parcela executada, o Tribunal entende que o gestor deve ser responsabilizado pela totalidade dos recursos geridos e gastos quando a execução não gerar benefícios para a população, isto é, quando se releva inoperante, inaproveitável ou sem funcionalidade, seja completa ou parcial. Nesse mesmo sentido:
Quando obra executada por meio de convênio, apesar de não concluída, puder ser aproveitada ao fim a que se destinava e a comunidade usufruir da sua funcionalidade, não se imputa débito no montante já dispendido, de modo a evitar enriquecimento sem causa da União. (Acórdão 3459/2019-TCU-Segunda Câmara, relator Ministro Marcos Bemquerer) 
No caso de execução parcial do objeto do convênio, sem alcance dos seus objetivos, o gestor convenente responde pelo total dos recursos repassados. A empresa contratada, por outro lado, somente deve ressarcir ao erário o montante correspondente ao valor recebido e não executado, porquanto esta não tem a responsabilidade de assegurar o cumprimento dos objetivos do convênio, mas de realizar a obra. Havendo a empreiteira executado serviços para os quais foi contratada, deve receber a respectiva remuneração. (Acórdão 993/2018-TCU-Primeira Câmara, relator Ministro Bruno Dantas) 
Considera-se como prejuízo em valores integrais a aplicação dos recursos do convênio em objeto que se revela inservível ou sem funcionalidade após a sua execução, completa ou parcial. (Acórdão 2812/2017-TCU-Primeira Câmara, relator Ministro Weder de Oliveira) 
A execução parcial do objeto conveniado se presta a reduzir o valor do débito imputado ao responsável quando comprovada a possibilidade de aproveitamento das parcelas concluídas. (Acórdão 852/2015-TCU-Plenário, relator Ministro Raimundo Carreiro) 
Soma-se ainda o fato de que os relatórios/pareceres dos órgãos repassadores contam com presunção de veracidade e legitimidade, a qual só pode ser descaracterizada mediante a apresentação de prova robusta em contrário, o que não houve no presente caso. Nessa mesma lógica:
Os relatórios de fiscalização de concedente de transferências voluntárias, enquanto não houver decisão administrativa ou judicial em sentido contrário, produzem os efeitos para os quais foram constituídos, pois são atos administrativos, e como tais, observados os requisitos de constituição e validade (competência, forma, finalidade, motivo e objeto) , gozam de seus atributos (imperatividade, autoexecutoriedade e presunção de legalidade e legitimidade) . (Acórdão 554/2018-TCU-Segunda Câmara, relator Ministro Aroldo Cedraz) 
Os relatórios de fiscalização da concedente constituem atos administrativos, os quais, observados os requisitos de constituição e validade (competência, forma, finalidade, motivo e objeto) , gozam de seus atributos (imperatividade, autoexecutoriedade e presunção de legalidade ou legitimidade) . Enquanto não desconstituídos, na via administrativa ou judicial, produzem os efeitos para os quais foram constituídos. (Acórdão 6874/2016-TCU-Segunda Câmara, relator Ministro Raimundo Carreiro) 
As presunções de veracidade e valor e os requisitos comprobatórios dos relatórios de auditoria valem tanto para as peças produzidas no âmbito das auditorias dos órgãos concedentes quanto para as elaboradas no âmbito do TCU. Entretanto, o julgamento do mérito da questão não fica vinculado a quaisquer das conclusões apresentadas nos relatórios. (Acórdão 3994/2016-TCU-Primeira Câmara, relator Ministro Weder de Oliveira) 
É conferido respaldo probatório aos relatórios de vistoria emitidos por órgão concedente, no exercício do seu dever de acompanhar e fiscalizar a aplicação de recursos transferidos mediante convênio. (Acórdão 2188/2013-TCU-Segunda Câmara, relator Ana Arraes) 
Ademais, o recorrente apresentou alegações de defesa genéricas, isto é, não especificadas, alegando apenas desqualificação das irregularidades. Sobre o ponto, cabe trazer a inteligência do Acórdão 3890/2017-TCU-Primeira Câmara, de relatoria do Exm. Ministro Walton Alencar Rodrigues:
Cabe ao responsável o ônus de produzir defesa especificada, sob pena de presumirem-se verdadeiras as alegações de fato não impugnadas (art. 341 da Lei 13.105/2015) . A defesa genérica produz efeitos semelhantes ao da revelia (art. 344 do CPC) . Escapam da presunção de veracidade apenas as situações descritas no art. 345 do CPC, em especial a identificação de que as alegações formuladas são inverossímeis ou estão em contradição com prova dos autos. (Acórdão 3890/2017-TCU-Primeira Câmara, relator Ministro Walton Alencar Rodrigues) 
Pelo exposto, entende-se pelo não acolhimento das razões recursais apresentadas.
Do argumento da influência na condenação da ausência de dolo, ma-fé, enriquecimento ilícito e danos ao erário
O recorrente alega que não há prova de que tenha recebido pessoalmente a notificação da Funasa para prestar contas ou que tenha tomado ciência de seu conteúdo (Ofício nº 666/15 - Sueste/RN) , o que por si só já tem o condão de afastar a tese de que agiu de má-fé ao não prestar contas do recurso recebido.
Em paralelo, também genericamente, o recorrente aduz que não houve comprovação de dano ao Erário, não houve aproveitamento pessoal (enriquecimento ilícito) e tampouco cometeu ato de improbidade administrativa (peça 47, p. 5-13) .
Nessa perspectiva, reitera que o objeto foi atingido e que não cabe sua responsabilização. 
Assim, requer a reforma do acórdão recorrido.
	Análise
A respeito do assunto, cabe esclarecer que no âmbito dos processos de sua competência, a responsabilidade dos jurisdicionados perante o TCU é de natureza subjetiva, caracterizada mediante a presença de simples culpa stricto sensu, sendo desnecessária a caracterização de conduta dolosa ou má-fé do gestor, bem como eventual aferimento de vantagens financeiras (locupletamento) .
Desse modo, é suficiente a quantificação do dano, a identificação da conduta do responsável que caracterize sua culpa, seja por imprudência, imperícia ou negligência, e a demonstração do nexo de causalidade entre a conduta culposa (stricto sensu) e a irregularidade que ocasionou o dano ao erário. Nesse sentido há farta nesta Corte de Contas, conforme excertos abaixo retirados da Jurisprudência Selecionada.
A obrigação de ressarcimento ao erário prescinde de comprovação de dolo. É suficiente a quantificação do dano, a identificação da conduta do responsável que caracterize sua culpa, seja por imprudência, imperícia ou negligência, e a demonstração do nexo de causalidade entre a conduta culposa (stricto sensu) e a irregularidade que ocasionou o dano ao erário. (Acórdão 185/2016-TCU-Plenário, relator Ministro Vital do Rêgo) 
No âmbito dos processos de controle externo, a responsabilidade dos gestores de recursos públicos é de natureza subjetiva. São exigidos simultaneamente três pressupostos para a responsabilização: (i) o ato ilícito na gestão dos recursos públicos; (ii) a conduta dolosa ou culposa; e (iii) o nexo de causalidade entre o dano e o comportamento do agente. Admite-se a ocorrência de excludentes de culpabilidade, tal como a inexigibilidade de conduta diversa ou a ausência de potencial conhecimento da ilicitude. (Acórdão 2420/2015-TCU-Plenário, relator Ministro Benjamin Zymler) 
A condenação em débito independe da ocorrência de conduta dolosa ou de locupletamento, bastando para tanto a constatação de conduta culposa (stricto sensu) dos responsáveis pela irregularidade que ocasionou o dano ao erário. (Acórdão 2367/2016-TCU-Plenário, relator Ministro Benjamin Zymler) 
A responsabilidade perante os tribunais de contas é de natureza subjetiva, se origina de conduta comissiva ou omissiva do agente, dolosa ou culposa, cujo resultado seja a violação dos deveres impostos pelo regime de direito público aplicável àqueles que administram recursos do Estado ou ainda aos que, sem deter essa condição, causarem prejuízo aos cofres públicos. (Acórdão 6479/2014-TCU-Segunda Câmara, relator Ministro Marcos Bemquerer) 
A condenação em débito independe da ocorrência de conduta dolosa ou de locupletamento, bastando para tanto a constatação de conduta culposa (stricto sensu) dos responsáveis pela irregularidade que ocasionou o dano ao erário. (Acórdão 5297/2013-TCU-Primeira Câmara, relator Ministro José Múcio Monteiro) 
No presente caso, o ex-prefeito recebeu os recursos federais e não conseguiu comprovar a respectiva boa e regular aplicação, considerando-se a ausência dos documentos legais comprobatórios indispensáveis para fins de prestação de contas, conforme análise realizada acima.
Quanto à análise da boa-fé, o Tribunal de Contas da União analisa-a de forma objetiva, isto é, nos processos submetidos ao exame do TCU o que é avaliada não é a intenção do agente, mas sim a adequação de sua conduta ao padrão esperado. Além disso, deve ser comprovada e demonstrada a partir dos elementos que integram os autos, sem a necessidade de comprovação de má-fé (dolo) . Nesse raciocínio, seguem alguns julgados:
No âmbito do TCU, é considerado de boa-fé o responsável que, embora tenha concorrido para o dano ao erário ou outra irregularidade, seguiu as normas pertinentes, os preceitos e os princípios do direito. A análise, portanto, é feita sob o ponto de vista objetivo, sem que seja necessária a comprovação de má-fé (dolo) , mas apenas da ausência de boa-fé objetiva. (Acórdão 13732/2019-TCU-Primeira Câmara, relator Ministro Walton Alencar Rodrigues) 
A boa-fé, no âmbito dos processos do TCU, não decorre de presunção legal geral. Deve estar corroborada em contexto fático e de condutas propício ao reconhecimento dessa condição em favor dos responsáveis. (Acórdão 2742/2019-TCU-Segunda Câmara, relator Ministro Marcos Bemquerer) 
A boa-fé deve ser aferida objetivamente, sendo necessário constatar algum ato ou fato capaz de caracterizar a conduta zelosa e diligente do responsável, mediante prova nos autos. (Acórdão 1894/2018-TCU-Segunda Câmara, relator Ministro Augusto Nardes) 
A boa-fé não pode ser presumida ou acatada a partir de mera alegação, devendo ser demonstrada e comprovada a partir dos elementos que integram os autos, corroborada em contexto fático propício ao reconhecimento dessa condição em favor dos responsáveis. (Acórdão 4667/2017-TCU-Primeira Câmara, relator Ministro Bruno Dantas) 
A boa-fé não pode ser deduzida pela simples apresentação de alegações de defesa. (Acórdão 3882/2014-TCU-Segunda Câmara, relatora Ministra Ana Arraes) 
A boa-fé não pode ser presumida, devendo ser demonstrada e comprovada a partir dos elementos que integram os autos. (Acórdão 1895/2014-TCU-Segunda Câmara, relatora Ministra Ana Arraes) 
O simples descumprimento de normas da administração pública impede o reconhecimento da boa-fé objetiva, mesmo que a ação não tenha sido voltada intencionalmente para algum resultado. Não há presença da boa-fé na conduta de funcionário de instituição financeira pública que, sem observar regras basilares do sistema bancário, ordena ou procede ao pagamento de cheques sem a devida prudência de conferir os saldos das respectivas contas, ainda que não tenha desejado provocar prejuízos à entidade. (Acórdão 7815/2010-TCU-Primeira Câmara, relator Ministro José Múcio Monteiro) 
No aspecto, inobservado os normativos regulamentadores, o recorrente não apresentou os documentos hábeis a comprovar a aplicação dos recursos federais em comento, impedindo, assim, a comprovação da regularidade e legalidade das despesas realizadas.
Pelo exposto, as razões recursais não merecem acolhimento.
CONCLUSÃO
Em face da análise das razões recursais apresentadas, concluiu-se que:
	a) cabe ao ordenador de despesa o ônus de demonstrar a regular aplicação dos recursos públicos, presumindo-se, quando não se desincumbir desse dever, sua responsabilidade por irregularidade material ou formal na liquidação da despesa impugnada;
	b) os relatórios de fiscalização e vistoria in loco dos órgãos públicos contam com presunção de veracidade e legitimidade, a qual só pode ser descaracterizada mediante a apresentação de prova robusta em contrário, o que não houve no presente caso;
	c) cabe ao responsável o ônus de produzir defesa especificada, sob pena de presumirem-se verdadeiras as alegações de fato não impugnadas (art. 341 da Lei 13.105/2015) . A defesa genérica produz efeitos semelhantes ao da revelia (art. 344 do CPC) .
PROPOSTA DE ENCAMINHAMENTO
Ante o exposto, submetem-se os autos à consideração superior, propondo-se, com fundamento nos arts. 32, I, e 33 da Lei 8.443/1992:
	I - conhecer do recurso de reconsideração interposto pelo Sr. Ademar Ferreira da Silva contra o Acórdão 4315/2019-TCU-Primeira Câmara e, no mérito, negar-lhe provimento;
		II - dar ciência da deliberação ao recorrente e à Procuradoria da República no Estado do Rio Grande do Norte [cf. item 9.8 do acórdão recorrido]."
9.	O Ministério Público junto ao TCU manifestou-se de acordo com a unidade técnica.
	É o relatório.

8.1. Andreo Zamenhof de Macedo Alves (OAB/RN 5.541) e Lara Costa Medeiros (OAB/RN 12.610), representando Ademar Ferreira da Silva.

Procurador Marinus Eduardo De Vries Marsico.

TOMADA DE CONTAS ESPECIAL. FUNDAÇÃO NACIONAL DE SAÚDE. TERMO DE COMPROMISSO. AUSÊNCIA DE DOCUMENTOS DE COMPROVAÇÃO DAS DESPESAS. CONTAS IRREGULARES. DÉBITO. MULTA. RECURSO DE RECONSIDERAÇÃO. CONHECIMENTO. DEFESA GENÉRICA. EXECUÇÃO PARCIAL DO OBJETO SEM DOCUMENTAÇÃO COMPROBATÓRIA DAS DESPESAS E RESPECTIVO NEXO CAUSAL. IMPRESTABILIDADE DA PARCELA EXECUTADA. NEGAR PROVIMENTO.

TOMADA DE CONTAS ESPECIAL (TCE)

Secretaria de Recursos (SERUR); Secretaria de Controle Externo de Tomada de Contas Especial (SecexTCE).

Trata-se de recurso de reconsideração interposto pelo sr. Ademar Ferreira da Silva, ex-prefeito do município de Caraúbas/RN (gestões 2009-2012 e 2013-2016) , contra o Acórdão 4315/2019-TCU-Primeira Câmara, proferido em tomada de contas especial.
2.	A tomada de conta especial foi instaurada em razão da não aprovação das contas do Termo de Compromisso TC/PAC 490/2009, celebrado entre o Ministério da Saúde e o mencionado município (peça 1, p. 39) .
3.	O termo de compromisso, no valor de R$ 768.296,18, dos quais R$ 168.296,19 corresponderiam à contrapartida do município, teve por objeto a execução de sistema de abastecimento de água no município de Caraúbas/RN, com vigência de 31/12/2009 a 16/10/2014 e prazo para apresentação da prestação de contas até 15/12/2014 (peça 1, p. 185) .
4.	De forma mais específica, foi prevista a execução das seguintes ações principais (peça 1, p. 125) :
	Item
	Unidade de medida
	Quantidade

	Adutora de água bruta
	metro
	50

	Adutora de água tratada
	metro
	3.175

	Estação de tratamento e elevatória
	unidade
	1

	Rede de distribuição
	metro
	10.652

5.	Foi repassada ao município a quantia de R$ 419.999,96, no período de 9/10/2012 a 4/11/2013 (peça 4, p. 1) .
6.	Mediante o acórdão impugnado, o recorrente teve suas contas julgadas irregulares, foi condenado em débito pela quantia aproximada R$ 327.942,08 (houve a devolução de parte dos recursos repassados) e sofreu a pena de multa prevista no art. 57 da Lei 8.443/1992, no valor de R$ 35.000,00.
7.	Os fundamentos desse acórdão foram assim descritos em seu voto condutor (peça 32) :
"a Funasa, por meio do Parecer Técnico 230/2014 (peça 23, p. 17-21) , apontou a existência de irregularidades na obra, como diferenças entre o executado e o previsto no projeto aprovado, a exemplo da profundidade das valas, diâmetro da tubulação adutora, dentre outras. Inobstante isso, o responsável não adotou as medidas saneadoras solicitadas, quer de forma administrativa, quer acionando judicialmente a empresa executora para a realização dos reparos pertinentes. ...
Não há nos autos documentação fiscal que ateste que a obra foi executada com os recursos transferidos, tais como notas de empenho, recibos, notas fiscais, extratos bancários, dentre outros. Não foram apresentados, também, os documentos relativos à licitação realizada e à contratação da empresa executora da obra. ...
não se vislumbra a possibilidade de aproveitamento do que foi executado para conclusão posterior do objeto avençado, não podendo ser extraídos, daquilo que foi executado, quaisquer dos benefícios almejados originalmente. A execução parcial se deu fora das especificações contidas no plano de trabalho e as irregularidades apontadas pela Funasa não foram saneadas pelo responsável." (grifou-se) .
8.	Ou seja, constataram-se divergências entre os serviços previstos e os executados, ausência de nexo de causalidade entre os recursos repassados e aqueles aplicados e impossibilidade de destinação públicas das parcelas executadas.
9.	Por estarem presentes os requisitos de admissibilidade previstos nos arts. 32, inciso I, e 33 da Lei 8.443/1992, cabe conhecer do recurso e adentrar-lhe o mérito. 
II
10.	Argumenta o recorrente, em síntese, que (peça 47) :
	a) não foi demonstrada a existência de dolo ou má-fé;
	b) não houve prejuízos ao erário, pois:
	-  parecer técnico da Funasa atestou a execução de 47,2% do previsto;
	- o pagamento à empresa foi proporcional ao serviço executado;
	- eventuais erros técnicos na execução da obra são responsabilidade da empresa contratada; e
	c) não foram apresentadas as razões pelas quais se entendeu que os serviços então executados não poderiam ser aproveitados, quando, na verdade, é possível esse aproveitamento.
12.	Tanto a unidade técnica quanto o Ministério Público junto ao TCU entenderam que as alegações recursais não merecem prosperar.
III
13.	Quanto à alegada ausência de má-fé, cabe esclarecer que, nos processos no âmbito do TCU,  a responsabilidade dos jurisdicionados perante o TCU é de natureza subjetiva, configurada mediante a presença de simples culpa stricto sensu, sendo desnecessária a caracterização de conduta dolosa ou má-fé do gestor, bem como eventual aferimento de vantagens financeiras (locupletamento) .
14.	Desse modo, é suficiente a quantificação do dano, a identificação da conduta do responsável que caracterize sua culpa, seja por imprudência, imperícia ou negligência, e a demonstração do nexo de causalidade entre a conduta culposa e a irregularidade que ocasionou o dano ao erário (v.g. Acórdãos de Plenário 185/2016 e 2.367/2016) 
15.	Em sendo assim, cabe destacar que se trata aqui de condutas culposas em razão da não comprovação da regular aplicação dos recursos repassados. Até porque, caso assim não fosse, a resposta jurisdicional desta Corte seria mais gravosa, de acordo com o leque de opções sancionatórias previstas na Lei 8.443/1992.
16.	Outrossim, o gestor não se exime de sua responsabilidade ao afirmar que eventuais erros na execução do objeto devem ser atribuídos à empresa contratada, pois, ao assinar o termo de compromisso com a administração pública, ele assumiu a responsabilidade pela regular aplicação dos recursos repassados. Dessa forma, cabia ao gestor fiscalizar a execução do contrato e exigir a fiel observância do pactuado, o que não ocorreu.
IV
17.	Acerca da execução da obra, foram feitas as seguintes considerações pela Funasa (Parecer Técnico 230/2014 (peça 23, p. 17) :
"Constatamos que a execução dos serviços de ampliação da rede de abastecimento de água e ligações domiciliares das comunidades rurais objeto desde Termo de Compromisso encontrava-se paralisada conforme fotos em anexo a este relatório
Foi observado que em alguns pontos as escavações para assentamento das tubulações não estão seguindo as especificações técnicas enviadas pelo convenente ...
Pelo orçamento básico enviado pela prefeitura, e aprovado pela FUNASA, a profundidade da escavação a ser executada é de aproximadamente 60 cm de altura. Observando o serviço executado no local da obra, foram feitas amostragens para verificar a profundidade de escavação, em média, as escavações estão apresentando uma profundidade de 50 cm.
boa parte das tubulações executadas estão descobertas e sujeitas às intempéries e a furtos.
a tubulação utilizada na adutora de água tratada foi dimensionado no projeto aprovado com diâmetro nominal 75 mm ... foi utilizada tubulação de diâmetro nominal 50 mm ...."
18.	Como conclusão, o técnico da Funasa assim se manifestou (peça 23, p. 20-21) :
- "Os problemas executivos encontrados em visita técnica realizada tornam a obra diferente do que consta em projeto aprovado e especificações técnicas;" 
- "A obra encontra-se paralisada e a empresa responsável pela execução declarou que não irá dar continuidade à execução;"
- "Este servidor não vê subsídios técnicos suficientes para que seja dada a continuidade ao referido Termo de Compromisso PAC 0490/2009."
19.	Veja-se, pois, que a obra não foi finalizada e tampouco foi dado aproveitamento à parcela executada.
20.	Nesse sentido, destaco que, conforme a jurisprudência deste Tribunal, na hipótese de execução parcial do objeto, que resulte em falta de funcionalidade, o prejuízo causado aos cofres públicos é igual ao valor total repassado, tendo em vista o não alcance da finalidade do ajuste (v.g. Acórdãos de Plenário 825/2015 e 2.793/2016; e de Primeira Câmara 346/2017, 358/2017, 4.667/2017, 1.731/2015, 5.175/2013 e 8.248/2013) .
V
21.	Em assim sendo, por não terem sido apresentados elementos aptos a reformar a decisão impugnada, cabe negar provimento ao presente recurso de reconsideração.
Ante o exposto, acolhendo na essência os pareceres precedentes, cujos fundamentos incorporo como razões de decidir, manifesto-me para que o Tribunal aprove o acórdão que ora submeto à apreciação deste Colegiado.
 
TCU, Sala das Sessões Ministro Luciano Brandão Alves de Souza, em 18 de agosto de 2020.
BENJAMIN ZYMLER 
Relator